ACORDAO-COMPLETO-2484056

ACÓRDÃO 9847/2021 ATA 25/2021 - PRIMEIRA CÂMARA

VISTOS, relatados e discutidos estes autos de representação reportando supostas irregularidades no pregão eletrônico 2/2020, promovido pelo Instituto Federal de Educação, Ciência e Tecnologia Farroupilha, Campus Santo Ângelo.
ACORDAM os ministros do Tribunal de Contas da União, reunidos em sessão da 1ª Câmara, ante as razões expostas pelo relator, em:
9.1. conhecer da representação por estarem preenchidos os requisitos de admissibilidade previstos no art. 113, § 1°, da Lei 8.666/93 e nos arts. 235 e 237, parágrafo único, do RI/TCU para, no mérito, considerá-la improcedente;
9.2. encerrar o processo e arquivar os autos, com fundamento no art. 250, V, do RI/TCU, dando-se ciência desta decisão ao representante e ao Instituto Federal de Educação, Ciência e Tecnologia Farroupilha.

Representação - irregularidades em pregão eletrônico para a contratação de empresa especializada na prestação de serviços de tradutor/intérprete de libras.

Primeira Câmara

3. Interessados/Responsáveis: não há.

13.1. Ministros presentes: Walton Alencar Rodrigues (Presidente), Benjamin Zymler e Jorge Oliveira.
13.2. Ministro-Substituto convocado: Augusto Sherman Cavalcanti.
13.3. Ministro-Substituto presente: Weder de Oliveira (Relator).

WEDER DE OLIVEIRA

Tratam os autos de representação reportando supostas irregularidades no pregão eletrônico 2/2020, promovido pelo Instituto Federal de Educação, Ciência e Tecnologia Farroupilha, Campus Santo Ângelo, com o fito de contratar pessoa jurídica especializada na prestação de serviços de tradutor/intérprete de libras (peça 1) .
Reproduzo, com ajustes de forma, excerto das análises e conclusões da SecexEducação acerca dos fatos narrados (peça 14) :
"7.	O representante alega que o Edital do Pregão 02/2020, realizado pelo Instituto Federal de Educação, Ciência e Tecnologia Farroupilha - Campus Santo Ângelo para a contratação de empresa especializada na prestação de serviços de tradutor/intérprete de libras, previu:
9.4.4.2.1. A categoria profissional Intérprete/ Tradutor de Libras não possui convenção coletiva de trabalho (CCT) . Entretanto, para fins desta licitação, a licitante poderá indicar a CCT a qual está vinculada. Esta será a CCT que irá reger a contratação. 
9.4.4.2.2. Para a elaboração das planilhas de custos e formação de preços da Administração elaborou-se pesquisa de mercado para determinação do salário base.
9.4.4.2.3. Para determinar o salário base a ser apresentado na sua planilha de custos e formação de preços a licitante deve levar em conta os seus custos, devendo, entretanto, respeitar o valor máximo estimado da contratação. 
9.4.4.2.4. Caso não seja utilizado CCT na formulação da proposta, o valor do salário base deve ser no mínimo igual ao cotado pela Administração. (grifos inseridos) 
8.	 Aduz ainda que o Instituto teria cotado o valor de R$ 1.711,00 como salário base para a função de intérprete de libras, após pesquisa de mercado, tendo em vista não haver convenção coletiva de trabalho (CCT) vigente para esta categoria profissional.
9.	De acordo com o representante, a empresa vencedora apresentou o valor de salário base de R$ 1.325,00, ou seja, abaixo do limite estipulado pelo edital de convocação, sem justificativa para o valor inferior, nem mesmo teria indicado a qual sindicato a empresa estaria vinculada para que pudesse ser verificado o piso salarial estabelecido pelo Sindicato.
10.	Tal questionamento surge diante de outra previsão existente no edital trazida pelo representante:
7.1.2.1. Caso a empresa possua uma CCT vinculada para os profissionais contratados poderá indicar os sindicatos, acordos coletivos, convenções coletivas ou sentenças normativas que regem as categorias profissionais que executarão o serviço e as respectivas datas bases e vigências, com base na Classificação Brasileira de Ocupações - CBO. 
7.1.2.2. Ao indicar uma CCT no momento da licitação deverá cumprir as obrigações normatizadas por ela durante toda a execução do contrato.
11.	Portanto, de acordo com o representante, a escolha da proposta vencedora não atendeu ao item 9.4.4.2.4, posto que a empresa vencedora não teria utilizado CCT em sua proposta e não atendeu ao valor mínimo estabelecido pela administração pública.
12.	Ademais, o representante alega que nem mesmo houve diligência por parte do Instituto para esclarecer dúvidas relacionadas à proposta, nos termos do art. 43, §3º, da Lei 8.666/93.
13.	Analisando os elementos apresentados pelo representante, verifica-se que, antes da concessão da cautelar pleiteada, deve ser realizada a oitiva prévia do Instituto Federal de Educação, Ciência e Tecnologia Farroupilha - Campus Santo Ângelo para que apresente informações imprescindíveis à confirmação da existência do seguinte pressuposto: seleção da proposta apresentada pela empresa Pedro Reginaldo de Albernaz Faria e Fagundes Ltda, no Pregão Eletrônico 02/2020, em relação à contratação de tradutor/intérprete de libras para o Instituto Federal de Educação, Ciência e Tecnologia Farroupilha - Campus Santo Ângelo, em possível afronta ao item 9.4.4.2.4 do edital, tendo em vista que o valor do salário base apresentado pela empresa, de R$ 1.325, é inferior ao cotado pela administração, qual seja, R$ 1.711,00, encaminhando, se for o caso,  a documentação comprobatória das declarações apresentadas.
14.	Também se entende oportuna a oitiva da empresa Pedro Reginaldo de Albernaz Faria e Fagundes Ltda. para que se manifeste acerca dos fatos apontados pelo representante, tendo em vista a possibilidade de sofrer prejuízos no caso de deferimento da medida cautelar.
15.	Ademais, será proposta diligência junto ao Instituto Federal de Educação, Ciência e Tecnologia Farroupilha - Campus Santo Ângelo para que este encaminhe a este Tribunal as seguintes informações/documentos:
15.1.	o valor exato do salário base proposto pela empresa Pedro Reginaldo de Albernaz Faria e Fagundes Ltda., no Pregão Eletrônico 02/2020, e se esse valor atende ao sindicato ao qual a empresa está vinculada, diante dos valores dos lances constantes nas atas do pregão eletrônico 02/2020;
15.2.	o método de cálculo utilizado para compor o valor do salário base indicado de R$ 1.711,00;
15.3.	o edital do Pregão Eletrônico 02/2020 e o respectivo termo de referência;
15.4.	a fase na qual se encontra o Pregão Eletrônico 02/2020 ou se a execução do respectivo contrato já foi iniciada.
16.	Destaca-se que a seleção de proposta abaixo do valor mínimo estipulado no edital pela administração afronta os princípios da vinculação ao instrumento convocatório, da isonomia e da moralidade, caracterizando o instituto do fumus boni iuris e deve ser analisada com maior profundidade por esta unidade técnica, em vista da real possibilidade de ter havido distorções na licitação realizada pelo Instituto Federal de Educação, Ciência e Tecnologia Farroupilha - Campus Santo Ângelo.
17.	Ademais, a possibilidade de início da execução de contrato a partir de processo licitatório que ensejou escolha de proposta em desacordo com o instrumento convocatório, evidencia o periculum in mora e poderá ensejar prejuízo ao interesse público.
CONCLUSÃO
18.	O documento constante da peça 1 deve ser conhecido como representação, por preencher os requisitos previstos nos arts. 235 e 237, VII, do Regimento Interno/TCU c/c o art. 113, § 1º, da Lei 8.666/1993, e no art. 103, § 1º, da Resolução - TCU 259/2014. 
19.	No que tange ao requerimento de medida cautelar, entende-se necessária a realização de oitiva prévia do Instituto Federal de Educação, Ciência e Tecnologia Farroupilha - Campus Santo Ângelo, bem como da empresa Pedro Reginaldo de Albernaz Faria e Fagundes Ltda., para que se confirme a existência dos requisitos do fumus boni iuris e do periculum in mora. (itens 7 a 14) 
20.	Além disso, faz-se necessária a realização de diligência junto ao Instituto Federal de Educação, Ciência e Tecnologia Farroupilha - Campus Santo Ângelo para obtenção de informações que ajudem a elucidar a questão. (item 15) "
É o relatório.

não há.

Não atuou.

REPRESENTAÇÃO. CONHECIMENTO. IMPROCEDÊNCIA. COMUNICAÇÕES. ARQUIVAMENTO.

REPRESENTAÇÃO (REPR)

Secretaria de Controle Externo da Educação, da Cultura e do Desporto (SecexEducação).

Examino representação formulada reportando supostas irregularidades no pregão eletrônico 2/2020 promovido pelo Instituto Federal de Educação, Ciência e Tecnologia Farroupilha, campus Santo Ângelo, com o objetivo de contratar pessoa jurídica especializada na prestação de serviços de tradutor/intérprete de libras (peça 1) .
O representante alega, em breve síntese, que a entidade estimou em R$ 1.711,00 o salário base para a função de intérprete, a partir de pesquisa de mercado, em virtude da inexistência de convenção coletiva de trabalho para a categoria.
Destacou que, não obstante o disposto no item 9.4.4.2.4 do edital, "caso não seja utilizado CCT na formulação da proposta, o valor do salário deve ser no mínimo igual ao cotado pela Administração", foi aceito valor inferior (R$ 1.325,00) sem análise de custos e sem parâmetros de acordos coletivos ou de sindicatos da categoria.
Acrescenta que a licitante vencedora não demonstrou a qual sindicato sua atividade preponderante estaria vinculada para justificar a oferta de salário inferior ao piso salarial estipulado pela entidade.
No seu entender, tal procedimento caracterizaria desvio de finalidade, julgamento subjetivo e desvinculação das regras do edital, além de afronta aos princípios da legalidade e da proporcionalidade.
Entendem que, não estando a categoria abrangida por CCT, a referência utilizada pelo órgão para a elaboração do orçamento estimado deveria ser a realidade de mercado vigente, como foi feito, e que seria incabível aceitar salários inferiores à média de mercado e à referência estimada pela entidade.
Ressalta que existiria o Sindicato Nacional de Tradutores e acordos coletivos firmados no âmbito do estado do Rio Grande do Sul que não foram levados em conta nem como critério de orçamentação, nem como parâmetro de aceitabilidade de preços.
Conclui que não teria sido, portanto, justificado o salário proposto pela vencedora.
A Secretaria de Controle Externo da Educação manifestou-se pelo conhecimento da representação e pela realização de oitiva da entidade para que se manifestasse sobre os pontos alegados na representação.
A representação prescinde de medidas saneadoras para seu julgamento de mérito.
Inicialmente, destaco a baixa materialidade da contratação, cujo dispêndio mensal é de R$ 1.315,00 e, considerados os dispêndios para os próximos cinco anos, atingiria cerca de R$ 78.900,00, valor significativamente inferior ao estabelecido por esta Corte para instauração de tomada de contas especial.
No caso sob análise, a contratação não está regida por CCT. Nessa situação, a jurisprudência majoritária neste Tribunal de Contas aponta no sentido de não caber fixação de salários por edital, consistindo tal indicação em mera estimativa e sem que isso importe em desclassificação da licitante que cotar salários inferiores ao estimado.
Destaco, nesse sentido, o Acórdão 6022/2016-TCU-Primeira Câmara, de relatoria do ministro José Múcio Monteiro, no qual esta Corte deliberou dar ciência sobre a seguinte impropriedade:
"b.1) inclusão de cláusulas nos editais dos Pregões 4/2011 (Processo 3923/2010) e 4/2013 (Processo 1162/2012) com exigência de remuneração mínima para profissionais da empresa prestadora de serviços, contrariando o disposto no art. 3º, § 1, inciso I, da Lei 8.666/93, bem assim no art. 40, inciso X, da mesma Lei, além da jurisprudência majoritária do TCU, que admite tal indicação de remuneração somente como mera estimativa e sem importar em desclassificação da licitante que cotar salários inferiores ao estimado; (...) ."
Sobre o tema, esclareceu o ministro-substituto Augusto Sherman Cavalcanti no voto que fundamentou o Acórdão 481/2004-TCU-Plenário:
"7.A meu ver, a exigência em tela padece de vários defeitos. Em primeiro lugar, efetivamente está-se estabelecendo preços mínimos, o que é vedado pela Lei de Licitações, como já se anotou. Em segundo lugar, ficam comprometidos o caráter competitivo da licitação e a obtenção da proposta mais vantajosa porque, ao fixar valores mínimos para um dos componentes essenciais do preço em contrato de terceirização de serviços (o salário) , o edital força a elevação do preço final e exclui os concorrentes que não se dispuserem a fazer frente a tais valores. Ademais, essa disposição editalícia se constitui em invasão da Administração Pública na esfera do particular, posto que interfere na política de pessoal da empresa e nos termos dos contratos de trabalho negociados entre empregador e empregado. Por fim, não custa frisar que a garantia de profissionais qualificados e experientes na prestação do serviço deve-se dar por exigência, no edital e no contrato, de requisitos de capacitação técnico-profissional, e não de níveis mínimos de remuneração."
Em vista disso, conheço da representação, por restarem satisfeitos os requisitos de admissibilidade previstos no art. 113, §1º, da Lei 8.666/1993 c/c arts. 235 e 237, VII, do RI/TCU, para, no mérito considerá-la improcedente.
Diante do exposto, manifesto-me pela aprovação do acórdão que ora submeto à apreciação deste Colegiado.
TCU, Sala das Sessões, em 20 de julho de 2021.
Weder de Oliveira
Relator